臺灣臺南地方法院刑事判決
110年度訴字第1294號
公  訴  人  臺灣臺南地方檢察署檢察官
被      告  康宏軒



選任辯護人  王紹雲律師
上列被告因偽造有價證券等案件，經檢察官提起公訴（109年度
偵字第16948號），本院判決如下：
    主  文
康宏軒犯詐欺取財罪，累犯，處有期徒刑捌月；未扣案之犯罪所
得新臺幣捌拾貳萬元沒收之，於全部或一部不能沒收或不宜執行
沒收時，追徵其價額。又犯偽造有價證券罪，累犯，處有期徒刑
壹年捌月；未扣案如附表二所示本票壹紙及如附表一編號1所示
私文書上偽造之「羅慧成」署名貳枚，均沒收。上開宣告刑部分
，應執行有期徒刑貳年。
    犯罪事實
一、康宏軒因需款孔急，為向洪英菁借款，竟意圖為自己不法之
    所有，基於詐欺取財之犯意，於民國107年4月間，向洪英菁
    佯稱其友人羅慧成之公司急欲購買機台，有短期借款（6個
    月內還款）新臺幣（下同）115萬元之需求，願支付較高利
    息及以羅慧成所有之高雄市路竹區房地設定抵押擔保云云，
    致洪英菁陷於錯誤而同意借款，於107年4月16日如數匯款交
    付康宏軒。
二、嗣康宏軒為繼續取信洪英菁，明知未得羅慧成之同意或授權
    ，竟基於意圖供行使之用而偽造有價證券，及行使偽造、變
    造私文書之犯意，於107年4月23日，在臺南市○區○○路000號
    辦公室內，冒用羅慧成之名義，在附表一編號1所示之借款
    契約書立契約書人（借款人）欄、附表二所示之本票發票人
    欄上，分別偽簽「羅慧成」署名2枚、1枚，虛偽表示羅慧成
    為上開債務之借款人並簽發本票以供擔保之意，及將其先前
    留存如附表一編號2所示羅慧成為債務人之其他房地之土地
    、建築改良物抵押權設定契約書，以立可白將其上債務清償
    日期欄及登記完畢章戳日期均塗改為107年4月23日，而變造
    上開抵押權設定契約書之內容後，於同日將上開文件以手機
    翻拍，利用通訊軟體LINE傳送與洪英菁以行使，藉此取信洪
    英菁，足以生損害於羅慧成、票據交易往來流通之正確性及
    地政機關對於土地、建物登記管理之正確性。
    理  由
一、證據能力之說明
    本件認定犯罪事實所援引之下列證據，提示當事人及辯護人
    均同意其證據能力（見本院卷第85至89、165頁），關於傳
    聞部分，本院審酌該等審判外陳述作成當時之過程、內容、
    功能等情況綜合判斷，並無顯不可信、違法不當之情況，認
    具備合法可信之適當性保障；關於非供述證據部分，查無違
    反法定程序取得之情形，且均與起訴待證事實具關連性而無
    證據價值過低之情形，依刑事訴訟法第159 條之5 規定、同
    法第158 條之4 規定之反面解釋，皆有證據能力，得作為認
    定事實之判斷依據。
二、上開犯罪事實業據被告康宏軒坦承不諱（見警卷第7頁、偵
    卷第31至32、34、86至87頁、本院卷第85、165、172頁），
    核與告訴人洪英菁及被害人羅慧成之證言相符（見警卷第9
    至15、18頁、偵卷第30至34頁），並有告訴人洪英菁提出之
    第一商業銀行107年4月16日匯款申請書回條、被告玉山銀行
    帳戶交易明細、如附表一編號1所示偽造私文書影本、附表
    二所示偽造本票影本、附表一編號2所示變造前暨變造後私
    文書影本、臺南市永康地政事務所109年7月3日所登記字第1
    090062285號函送附表一編號2所示私文書、臺南市永康地政
    事務所110年10月14日所登記字第1100093635號函各1件在卷
    可稽（見警卷第25至31、35至37、81至87頁、偵卷第95至97
    頁），堪認屬實。本件事證明確，被告犯行均堪認定，應依
    法論科。
三、論罪科刑
　㈠被告行為後，刑法第201條於108年12月25日雖有修正公布，
    並自同年月27日生效施行，然該次修正僅是將罰金刑數額「
    3千元」依刑法施行法第1條之1第2項本文規定提高為30倍後
    之數額（即9萬元），予以明文化，實質內容並未修正，自
    不生新舊法比較之問題，而應依一般法律適用原則，適用裁
    判時法。
　㈡核被告如犯罪事實一所為，係犯刑法第339條第1項之詐欺取
    財罪；其如犯罪事實二所為，係犯刑法第201條第1項之意圖
    供行使之用而偽造有價證券罪，及同法第216條、第210條之
    行使偽造暨變造私文書罪。被告於附表一編號1所示私文書
    及附表二所示本票上偽造「羅慧成」署名，以偽造私文書、
    本票，構成各該私文書、本票之一部，屬偽造之階段行為，
    不另論罪；偽造如附表一編號1所示私文書、變造如附表一
    編號2所示私文書、偽造如附表二所示本票後復持以行使，
    行使偽造、變造私文書之高度行為吸收偽造、變造行為，偽
    造本票之高度行為吸收行使行為，均不另論罪。
　㈢按刑法上一行為而觸犯數罪名之想像競合犯存在之目的，在
    於避免對於同一不法要素予以過度評價，其所謂「同一行為
    」係指所實行者為完全或局部同一之行為而言。因此刑法修
    正刪除牽連犯之規定後，於修正前原認屬於方法目的或原因
    結果之不同犯罪，其間果有實行之行為完全或局部同一之情
    形，應得依想像競合犯論擬。查被告如犯罪事實二所為上開
    行使偽造暨變造私文書罪、意圖供行使之用而偽造有價證券
    罪等犯行，均係基於取信債權人即告訴人洪英菁之同一目的
    ，其行為有局部同一情形，應依刑法第55條想像競合犯規定
    ，從一重論以偽造有價證券罪處斷。又被告所為犯罪事實一
    所示詐欺取財犯行，與其所為犯罪事實二所示偽造有價證券
    犯行之時間，有先後之明顯區隔，其為犯罪事實二所示犯行
    前，其犯罪事實一犯行已經結束，二犯行間無完全或局部同
    一之情形，應認係犯意各別，行為互異，應予分論併罰。
　㈣被告前因詐欺案件，經法院判處有期徒刑3月確定，於105年8
    月8日易科罰金執行完畢，有其臺灣高等法院被告前案紀錄
    表在卷可稽（見本院卷第19頁），其於5年內之107年4月間
    ，故意再犯本案有期徒刑以上之前揭2罪，均為累犯。審酌
    被告構成累犯之前案，與本案2罪名有一罪名相同，且除本
    案及前案外，被告尚有竊盜、妨害自由等其他犯罪前科，並
    另涉其他偽造文書、行使變造有價證券案件，顯然對刑罰之
    反應力欠佳，復依其在本案之犯罪情節，並無司法院釋字第
    775號解釋意旨所指應量處最低法定刑之情事，且本案2罪之
    法定刑分別為「5年以下有期徒刑、拘役或科或併科50萬元
    以下罰金」、「3年以上10年以下有期徒刑，得併科9萬元以
    下罰金」之罪，非屬最低法定本刑有期徒刑6月以上之罪，
    縱依累犯加重最低度刑，亦無使人身自由遭受過苛之侵害，
    而有罪刑不相當之情形，爰均依刑法第47條第1項累犯規定
    ，加重其刑。
  ㈤票據為有價證券之一種，因其屬文義及無因證券之屬性，社
    會上經濟活動使用層面廣泛，刑法特設偽造有價證券罪保護
    ，處3年以上10年以下有期徒刑並得併科罰金，法定刑非輕
    ，然衡以被告偽造如附表二所示本票之目的，僅在於就特定
    債務，作為清償擔保之替換，並非資為商業交易財貨流通之
    支付工具，尚未嚴重危害市場經濟秩序。又被告本案係為繼
    續取信告訴人洪英菁，始偽造前揭本票，告訴人洪英菁並非
    因收受該偽造本票致有財物或實質之經濟損害，且事後被告
    坦承犯行，並與告訴人洪英菁調解成立而獲得原諒，尚未造
    成被害人羅慧成蒙受追索票據債務之實質損害，被告囿於法
    律知識淺薄，未及深思後果，致罹此重典，倘處以法定最輕
    本刑猶嫌過重，客觀上足以引起一般同情，犯罪情狀顯堪憫
    恕，故就被告所犯上開偽造有價證券罪，爰依刑法第59條酌
    量減輕其刑，並先加後減之。
  ㈥爰以行為人之責任為基礎，審酌被告偶因經濟困難出於金錢
    周轉而為之犯罪動機、偽造票據及偽、變造文書之張數、所
    偽造票據為本票，流通性比支票低，且僅偽造1張，對社會
    經濟秩序造成之危害程度有限、犯後坦承犯行，並與告訴人
    洪英菁調解成立而獲得告訴人洪英菁之原諒（見本院卷第15
    1至152頁111年2月22日調解筆錄），且已為部分清償（詳如
    下列四、㈠所述），悔意甚殷，態度尚佳，兼衡其構成累外
    以外之其他前科素行、陳明之智識程度、家庭經濟生活狀況
    （見本院卷第174頁被告供述、97頁書狀陳述）等一切情狀
    ，暨告訴人洪英菁之量刑意見（本院卷第175頁），就其所
    犯上開2罪分別量處如主文所示之刑。復審酌其所犯上開2罪
    反應出之人格特性，所犯數罪犯罪類型，侵害之法益，責任
    非難之重複程度，各罪之動機，犯罪時間、空間相近，及被
    告整體犯罪之非難評價等項予以綜合判斷，並考量上述科刑
    審酌情狀及被告執行刑之教化效果，暨實現整體刑法目的、
    刑罰經濟的功能等總體情狀及法律秩序之理念所在之內部限
    制等情綜合判斷而定應執行刑如主文所示。  
四、沒收
　㈠關於犯罪事實一之犯罪所得　
　　基於「任何人不得保有不法行為之獲利」原則，對於因犯罪
    造成之財產利益不法流動，應藉由「沒收犯罪利得」法制，
    透過類似不當得利之衡平措施，使之回歸犯罪發生前的合法
    財產秩序狀態。從而若被害人因犯罪受害所形成之民事請求
    權實際上已獲全額滿足，行為人亦不再享有因犯罪取得之財
    產利益，則犯罪利得沒收之規範目的已經實現，自無庸宣告
    犯罪利得沒收、追徵。惟若被害人就全部受害數額與行為人
    成立調（和）解，然實際上僅部分受償者，其能否確實履行
    償付完畢既未確定，縱被害人日後可循民事強制執行程序保
    障權益，因刑事訴訟事實審判決前，尚未實際全數受償，該
    犯罪前之合法財產秩序狀態顯未因調（和）解完全回復，行
    為人犯罪利得復未全數澈底剝奪，則法院對於扣除已實際給
    付部分外之其餘犯罪所得，仍應諭知沒收、追徵，由被害人
    另依刑事訴訟法第473條規定聲請發還，方為衡平（最高法
    院107年度台上字第1577、3837號判決意旨參照）。被告所
    為犯罪事實一詐欺取財犯行之犯罪所得115萬元，事後已償
    還32萬元予告訴人洪英菁，此據告訴人洪英菁陳述明確（偵
    卷第33頁、本院卷第175頁），復於調解成立後，給付第1期
    款項1萬元予告訴人（見本院卷第152-37頁交易明細），堪
    認其已實際返還告訴人洪英菁33萬元，尚餘82萬元未返還，
    依照上開說明，就此82萬元尚未返還之犯罪所得，仍應依刑
    法第38條之1第1項前段、第3項規定宣告沒收，併諭知於全
    部或一部不能沒收或不宜執行沒收時，追徵其價額。
　㈡未扣案如附表二所示本票係偽造之有價證券（含其上偽造「
    羅慧成」署名），無證據證明業已滅失，應依刑法第205條
    規定宣告沒收。又如附表一編號1所示偽造私文書上之偽造
    「羅慧成」簽名，爰依刑法第219條規定宣告沒收。至如附
    表一所示各該偽造、變造之私文書，固係被告犯偽造、變造
    私文書罪所生之物，然被告已分別持上開私文書向告訴人洪
    英菁提出行使並予以交付，而非被告所有之物，自無從宣告
    沒收。
　㈢被告犯上開2罪所宣告沒收之物，依刑法第40條之2第1項規定
    ，應併執行之，特此敘明。
五、適用之法律
    刑事訴訟法第299條第1項前段，刑法第339條第1項、第210
    條、第216條、第201條第1項、第205條、第219條、第55條
    、第47條第1項、第59條、第51條第5款、第38條之1第1項前
    段、第3項、第40條第1項、第40條之2第1項，刑法施行法第
    1條之1第1項。
本案經檢察官張芳綾提起公訴，檢察官謝欣如到庭執行職務。
中　　華　　民　　國　　111 　年　　3 　　月　　24　　日
　　　　　　　　　刑事第五庭  審判長法　官  鍾邦久
　　　　　　　　　                  法  官  蔡奇秀
　　　　　　　　　                  法  官  林欣玲
以上正本證明與原本無異。
如不服本判決應於收受本判決後20日內向本院提出上訴書狀，並
應敘述具體理由。其未敘述上訴理由者，應於上訴期間屆滿後20
日內向本院補提理由書狀（均須按他造當事人之人數附繕本）「
切勿逕送上級法院」。 
 　　　　　　　　　　　　　　　　 　書記官　莊文茹
中　　華　　民　　國　　111 　年　　3 　　月　　24　　日
附錄本案論罪科刑法條：　　
中華民國刑法第201條
意圖供行使之用，而偽造、變造公債票、公司股票或其他有價證
券者，處3年以上10年以下有期徒刑，得併科9萬元以下罰金。
行使偽造、變造之公債票、公司股票或其他有價證券，或意圖供
行使之用而收集或交付於人者，處1年以上7年以下有期徒刑，得
併科9萬元以下罰金。

中華民國刑法第210條
偽造、變造私文書，足以生損害於公眾或他人者，處5年以下有
期徒刑。

中華民國刑法第216條
行使第210條至第215條之文書者，依偽造、變造文書或登載不實
事項或使登載不實事項之規定處斷。

中華民國刑法第339條
意圖為自己或第三人不法之所有，以詐術使人將本人或第三人之
物交付者，處5年以下有期徒刑、拘役或科或併科50萬元以下罰
金。
以前項方法得財產上不法之利益或使第三人得之者，亦同。
前二項之未遂犯罰之。
　　　　　　　　　　　　　　　
附表一：
編號 偽（變）造私文書名稱 偽造之署名 1 借款契約書 立契約書人（借款人）欄之偽造「羅慧成」署2枚 2 坐落臺南市○○區○○○段00000○00000○00000○000地號土地及2640建號建物之土地、建築改良物抵押權設定契約書 無 

附表二：
本票號碼 面額 發票日 偽造發票人之署名 NO769752 壹佰伍拾萬元 107年4月23日 「羅慧成」署名1枚